【裁判字號】    98,訴,86
【裁判日期】    980330
【裁判案由】    分割共有物
【裁判全文】
臺灣新竹地方法院民事判決                98年度訴字第86號
    原      告  丁○○
                          巷3.
    訴訟代理人  甲○○
                          巷3.
    被      告  乙○○
                          巷5.
    訴訟代理人  耿淑穎律師
                王彩又律師
                李明仙律師
    複  代  理  張淑美律師
                李祤溱
    被      告  戊○○
                          巷1.
    訴訟代理人  丙○○
上列當事人間分割共有物事件，本院於民國98年3 月16日辯論終
結，判決如下﹕
    主      文
原告之訴駁回。
訴訟費用由原告負擔。
    事實及理由
壹、原告主張：
一、坐落於新竹縣竹北市○○段（下稱同段）133 地號土地（下
    稱系爭土地）為兩造共有，原告應有部分2 分之1 ，被告應
    有部分各4 分之1 。兩造均由系爭土地出入，15年來均相安
    無事，近日因原告之車停於屋前系爭土地之空地上，被告之
    一竟控告原告妨害自由及竊佔土地，不分割不行。
二、系爭土地上有一水井為兩造共用，已與被告戊○○談妥，如
    果分到水井所在土地，水井繼續使用，若是被告分到此部分
    ，伊就無法使用水，且被告將監視器對準伊家大門口，致伊
    常常上法庭，況且大家都在系爭土地上停車，為何伊停車就
    打電話給警察。至於分割後車子無法進入，會另行租停車位
    。
三、被告乙○○稱因贈與而取得系爭土地，惟土地登記謄本上寫
    的是買賣。系爭土地78年間已有分割，原地號179-21，78年
    間分成179-27、179-28、179-29、179-20，除179-20地號，
    其餘三筆土地為兩造三人住所所在。82年重測，179-20地號
    改為133 地號。系爭土地在74年間即已分割，現在為何不能
    分割。被告乙○○的機車每天從伊家前經過，壓力很大。水
    井部分，不管何人分到都可使用，因無自來水，所以應無條
    件給三戶使用，爰起訴請求分割共有物如附圖一所示。
貳、被告乙○○主張﹕
一、系爭土地地目為田，面積僅72.4平方公尺，為兩造對外唯一
    通路，依其使用目的屬不能分割，至其是否為既成道路，與
    本案無關。道路之使用目的不一定要屬既成道路才可做為道
    路使用，故依民法第823 條第1 項但書及實務上見解，原告
    自不得請求分割。
二、系爭土地若屬周圍兩造建物之法定空地，亦不得分割。又若
    為農業發展條例之農業用地，依法也不得分割。況分割後兩
    造均無法停車，若認系爭土地仍由兩造共有，各自將車停回
    自己之車庫較妥。
三、縱系爭土地得分割，若依附圖一所示方式分割，並不妥適，
    理由如下﹕
    1.原告涉嫌竊佔及妨害自由仍在地檢署偵查中，原告卻於檢
      方偵查中提起本件訴訟，意圖卸責。
    2.被告乙○○為起造人之一，於79年1 月間登記為同段27建
      號建物所有權人。建商蓋屋之初即告知系爭土地上之道路
      是捐給市公所，直至80幾年時，被告乙○○須貸款，經銀
      行告知始知並未捐給市公所，且被告乙○○未有所有權，
      建商後免費過戶系爭土地持分1/4 予被告乙○○。原告係
      85年1 月5 日向他人購入同段134 地號土地及26建號房屋
      。被告乙○○與原告之前手就系爭土地上之通路十多年來
      相處和睦，且原告之前手亦未曾佔用系爭土地供自己停車
      之用，直至原告購買後將其原有車庫改為室內使用，造成
      無車庫狀況而長期佔用兩造共有之系爭土地為其私人車庫
      ，致被告乙○○車輛無法出入。曾央請原告移車未果而報
      警處理，故問題係出在原告而非被告乙○○。
    3.系爭土地中央有水井及抽水設備，若依附圖一所示方式分
      割，則水井及抽水設備歸原告分得之土地內，日後會造成
      被告乙○○無法取水。
    4.綜上，若可分割，請依附圖二所示方式分割。
四、因系爭土地無法分割，爰請求駁回原告之訴，若認可分割，
    請依附圖二所示方式分割。
、被告鄭春紅主張﹕
一、系爭土地上之水泥是約78、79年原本建商興建時即有的路面
    ，三戶房屋是同時蓋的。水井設備亦是建商蓋屋時先蓋一個
    馬達供建屋使用，蓋好後由伊使用，另二戶搬來後，在同一
    水井各自裝一個深水馬達，水井是共同使用。
二、系爭土地如何處理都可以，不過應該是可以分割的。
肆、本院之判斷﹕
一、按各共有人，得隨時請求分割共有物。但因物之使用目的不
    能分割或契約訂有不分割之期限者，不在此限，民法第823
    條第1 項定有明文。又共有人得隨時請求分割共有物，固為
    民法第823 條第1 項前段所規定；但因物之使用目的不能分
    割者，不在此限，同條項但書亦定有明文。該但書規定，旨
    在增進共有物之經濟效用，如已闢為道路或市場使用之共有
    土地或建物，因係供公眾使用，事涉公益，自應認屬因使用
    目的而不能分割，最高法院95年度台上字第150 號、87年台
    上字第1386號著有判決可資參照。另最高法院69年度台上字
    第1831號判例亦認為裁判分割共有土地時，該土地內部分土
    地之使用目的（如為道路）者，即屬不能分割。
二、系爭土地為兩造所共有，原告應有部分各1/2 ，被告各1/4
    ，且系爭土地並無不能分割之約定，為兩造所不爭執，復有
    土地登記謄本附卷可參。惟查同段135 地號土地及其上建物
    為被告乙○○所有，同段134 地號土地及其上建物為原告所
    有，同段第132 地號土地及其上建物被告鄭春紅所有，為兩
    造所不否認。而系爭土地現為兩造出入必經之通道，業經本
    院履勘屬實，復有97年10月14日勘驗筆錄（勘驗結果﹕133
    地號相鄰之132 、134 、136 地號均為建物）、地籍圖、複
    丈成果圖、照片即被告乙○○所提被證2 圖片（一）、（三
    ）可參，且被告鄭春紅於本院審理時陳稱「系爭土地上之水
    泥是原本建商就有的路面，應該是78、79年的」（見本院98
    年2 月4 日調解程序筆錄），是系爭土地雖為共有，惟為兩
    造十數年出入之唯一通道，縱依原告及被告乙○○所提分割
    方案予以分割，兩造能以徒步或機車出入，事實上系爭土地
    仍係供兩造通行使用而不可能供作他途，否則原告及被告乙
    ○○所有之同段134 地號及其上建物、135 地號及其上建物
    將無法與外聯繫，況系爭土地中央部分有水井及馬達等設備
    設於其下，兩造亦不否認無自來水使用，水井為兩造共同使
    用，且原告及被告乙○○均擔心若由對造分得水井所在部分
    之系爭土地，日後將造成無水可用之困境（見本院98年2 月
    4 日調解程序筆錄、98年3 月16日言詞辯論筆錄），是水井
    所在之部分土地，不論分割與否，亦無從為他途，故系爭土
    地由兩造繼續共有，可提高兩造於系爭土地旁所有土地及建
    物並系爭土地之人價值，應認較為允適且公平。雖原告主張
    系爭土地於74年間已分割過，自無不能分割之情，惟以系爭
    土地現使用狀況（為兩造唯一與外相連之通道及用水設備）
    ，自屬依物之使用目的有不能分割之情，則依前揭說明，原
    告請求分割，於法無據，自應駁回。
三、系爭土地依法不得分割，已如上所述，則就其餘爭點及兩造
    其餘主張或攻繫防禦方法，因對判決之結果不生影響，爰不
    一一條列審究，併此敘明。
伍、據上論結，本件原告之訴為無理由，依民事訴訟法第78條，
    判決如主文。
中    華    民    國    98    年    3     月    30    日
                  民事第二庭    法  官  盧玉潤
以上正本係照原本作成。
如對本判決上訴，須於判決送達後20日內向本院提出上訴狀。
                                書記官  謝國聖
中    華    民    國    98    年    3     月    30    日


司法院資訊處製作；財團法人民間司法改革基金會備份。
